臺灣高等法院臺南分院刑事判決　　　　　　九十年度重上更(三)字第五八七號　Ｃ
　　　上　訴　人
　　　即　被　告　甲　○　○
　　　選任辯護人　楊　漢　東　律師
　　　上　訴　人
　　　即　被　告　乙　○　○
　　　右　一　人
　　　選任辯護人　侯　重　信
右上訴人因貪污等案件，不服臺灣嘉義地方法院八十六年度訴字第四九六號中華民國
八十六年十月七日第一審判決（起訴案號：臺灣嘉義地方法院檢察署八十五年度偵字
第七四五一號、八十六年度偵字第四一四八號），提起上訴，判決後經最高法院第三
次發回更審，本院判決如左：
      主      文
原判決撤銷。
甲○○、乙○○均無罪。
      理      由
一、本件公訴意旨略以：被告甲○○、乙○○於民國（下同）八十三年至八十四年間
    ，分別為臺灣省自來水股份有限公司第五區管理處（下稱自來水公司第五區管理
    處）六腳營運所主任及技術士，均係依據法令從事公務之人員，該自來水公司為
    貫徹政府防治烏腳病之目標，自八十一年起即頒行『台灣省烏腳病流行三度地區
    補助自來水計畫』（下簡稱烏腳病補助計畫），甲○○、乙○○均明知侯福成已
    於八十四年九月二十六日依據烏腳病補助計畫申請獲准接水，復於同年月三十日
    另以同一戶籍之妻蔡秀玉名義，委託乙○○重複申請接水，明顯與該烏腳病補助
    計畫所稱，「補助自來水者，原則以設有戶籍為準，凡已補助有案者，不予補助
    」之規定不符，當時受理人員許育靜（即丙○○）即告知乙○○與規定不符，乙○○即找甲○○商量，與之基於共同圖利之犯意聯絡，並由甲○○指示許育靜（
    即丙○○）准許蔡秀玉重複申請，嗣後由乙○○負責施作侯福成、蔡秀玉名義申
    請之用水設備工程，共同圖利蔡秀玉接水補助費新台幣（下同）一萬二千九百二
    十八元，因認甲○○、乙○○共同犯貪污治罪條例第六條第一項第四款之間接圖
    利罪嫌云云。
二、按犯罪事實應依證據認定之，無證據不得推定其犯罪事實，刑事訴訟法第一百五
    十四條定有明文。所謂犯罪事實之證據，係指足以認定被告確有犯罪行為之積極
    證據而言，該項證據且須適合被告犯罪事實之認定，始得採為斷罪資料，有最高
    法院二十九年上字第三一○五號、五十三年台上字第二七五○判例足資參照。本
    件公訴人認為被告甲○○、乙○○涉有上開圖利罪嫌，無非係以六腳鄉營運所承
    辦人許育靜（即丙○○）所為侯福成以其妻蔡秀玉名義重複申請，經伊發現拒絕
    受理後，乙○○即請示甲○○，獲得甲○○同意而核准蔡秀玉接水申請之證言，
    以及申請書上註記『世寶拿來，主任批准』字樣，為其所憑論據。
三、訊據上訴人即被告甲○○、乙○○均堅決否認有何圖利他人之犯行，甲○○辯稱
    ：伊不知蔡秀玉係重複申請，乙○○請示時僅詢問烏腳病補助費有否剩餘，能否
    受理接水補助申請，伊答以如尚餘補助費，且手續合法，即可申請，又前開接水
    補助採分層負責，由承辦人負責，並不經伊核准，絕無圖利等語。乙○○則辯稱
    ：伊與蔡秀玉係住同村，僅幫其代為提出蔡秀玉接水補助申請書，不知侯福成已
    獲核准補助，且伊僅請示甲○○補助費有否剩餘，甲○○告以經費有剩，仍可申
    請，伊即轉告許育靜（即丙○○），本院審理時又辯稱，伊當時請示甲○○，甲○○告以，只要用水設備可分開，即可申請，且伊僅係技術員，擔任之工作項目
    為：（一）辦理用戶用水設備施工及監工。（二）救火栓、制水閥盒維護。（三
    ）汰換水表。（四）協助管線漏水修理。有關接水補助費核准與否，非伊職權，
    自不構成共同圖利罪等語。
四、經查政府為達成全面防治烏腳病目標，曾分年編列經費補助烏腳病流行地區居民
    申請裝接自來水，其後復於民國八十一年十二月間訂定烏腳病補助計畫，交由自
    來水公司各區管理處所轄營運所受理合格民眾申請，其申請程序為：由民眾向業
    務部門服務台提出申請，業務部門受理後即根據資料，審核是否符合申請要件，
    如不合申請要件，即逕行駁回，符合後將相關申請文件移請工務部門設計，由技
    術士赴現場實地勘查丈量，繪製設計圖，並核算工程費，再移由業務部門核對用
    戶申請接水位置，合格後通知申請人繳納差額費用，再移由裝修單位向路權單位
    申請施工許可，獲准後依照設計圖派員施工、監工、驗收，結案後所有資料移由
    業務部門列管歸檔，以上申請流程業據被告甲○○、乙○○於嘉義市調查站及偵
    審中供明在卷，並經證人即自來水公司六腳鄉營運所業務員陳清助、技術士侯煌
    斌、營運士丙○○證述屬實。許育靜（即丙○○）於調查站訊問時稱：「有關民
    眾申請烏腳病補助接用自來水，係屬用戶新裝業務，所以是由我初步審核申請資
    格，．．．對於受理民眾申請烏腳病補助接用自來水，如資格沒有疑義，我即於
    受理後送請設計員設計，如用戶申請資格有疑義，我即向該業務承辦員陳清助或
    設計員侯煌斌請示，再依渠等指示受理申請並送設計員設計」（詳嘉義市調查站
    卷第廿頁背面第九行至第廿一頁正面第二行），偵查中亦稱：「我們在審核之後
    ，再交給設計單位，再交給施工單位，最後是建檔」（詳偵查卷第四十九頁）、
    於本院審理時亦稱：從受理審核、設計到施工完畢，還未供水歸檔前，資料不要
    給主任甲○○看，至水籍歸檔時才給主任甲○○看（詳本院更三卷第一三二頁）
    。陳清助、侯煌斌均證稱：民眾向服務台檢具相關證件提出申請，服務台認可後
    ，即將申請文件交予工務部門技術士設計，如果不合資格時，由服務台人員當場
    將申請文件退予申請人，不受理申請等語（詳嘉義市調查站卷第九頁背面第八行
    至第十行、第十四頁背面第十一行至第十五頁正面第三行），即受理本件設計工
    程之戊○○亦稱：用水設備自申請受理到設計施工之過程，不需經主任蓋章（詳
    本院卷第一三八頁）復有臺灣省自來水公司裝修處理準則影本及六腳鄉營運所用
    水新裝申請流程表各乙份附卷足憑（詳偵查卷第十八頁至第廿一頁、第廿六頁）
    。由前開新裝用水申請流程以觀，自來水公司各地營運所受理新裝用水補助申請
    ，均依據分層負責辦法，授權業務部門人員審核，然後移由工務部門技術人員實
    地勘查設計，各營運所主任並未參與亦無審查及核准權限，此觀被告甲○○所提
    出六腳鄉營運所印製之空白『用水設備工程申請書』及八十五年十一月十三日『
    鴻海水電行』用水設備工程申請書內，所列『受理』至『歸檔』作業流程經辦人
    蓋章欄位，即甚明暸（詳偵查卷第三十頁至第三十一頁）。至偵字第七四五一號
    卷第二十六頁所附之流程表所示，於設計初稿後，須呈主任裁決，設計始完竣，
    惟被告甲○○堅決否認，參以前述之分層負責情形及有關工程暨用水設備工程申
    請書上，均無主任蓋章觀之，上述之流程表亦不得為被告不利之認定，故被告甲○○辯稱：新裝用水補助業務係由業務部門專人審核，是否核准非伊權限乙節，
    核與事實相符，應可採信。
六、被告甲○○、乙○○自調查站訊問至檢察官偵訊及歷次審理中，均堅決否認有圖
    利蔡秀玉之犯行，並稱自始不知蔡秀玉有重複申請之情形。雖最高法院於更二審
    發回時指稱：證人許育靜（即丙○○）證稱：「侯福成申請後不久，其妻蔡秀玉
    於數日後亦持同一使用執照前來申請，其等二人之戶籍均設在同一地址，依戶籍
    資料所載，該二人並無分戶，認有重複申請之嫌，經向乙○○反應，嗣乙○○向
    主任請示獲准，才在侯福成之用水設備工程申請書上註明【世寶拿來，主任簽准
    】，乙○○亦供承：「我曾持侯福成、蔡秀玉之申請資料，向主任甲○○請求是
    否同意該二人申請補助接水，經主任甲○○同意後，我再轉答主任意見予丙○○
    受理申請補助費」等語（詳調查站卷第第二十二頁、第二十三頁、第二十六頁、
    第六十七頁），而證人戊○○亦證稱：「其勘查現場時，發現侯福成、蔡秀玉係
    同一地點申請接水，其有拿侯福成、蔡秀玉之申請書給甲○○看」（詳偵查卷第
    六十六頁、原審卷第四十三頁）。則證人許育靜（即丙○○）、戊○○既先知上
    情，被告二人又親自審視上開申請文件，對申請內容，應知之甚詳一節，經查：
    （一）烏腳病補助計畫之申請之用水設備程序，係由民眾向業務部門提出申請，
          於審查符合後，將相關申請文件移請工務部門設計，再移由業務部門核對
          用戶申請接水位置，合格後通知申請人繳納差額費用，再移由裝修單位向
          路權單位申請施工許可，獲准後依照設計圖派員施工、監工、驗收，結案
          後所有資料移由業務部門列管歸檔，以上申請流程，均依據分層負責辦法
          ，授權業務部門人員審核，被告甲○○、乙○○均未參與，已如前述。且
          依卷內資料，被告甲○○、乙○○自調查站訊問、偵查及歷次審理中，均
          否認知情蔡秀玉有重複申請之情事，甲○○始終均稱：乙○○請示時僅詢
          問烏腳病補助費有否剩餘，能否受理接水補助申請，伊答以如尚餘補助費
          ，且手續合法，即可申請。而乙○○亦稱：伊僅請示甲○○補助費有否剩
          餘，甲○○告以經費有剩，仍可申請，伊即轉告許育靜（即丙○○）等語
          至本院審理時乙○○雖又稱：「我不知道侯福成在九月二十六日有申請，
          是有託我拿去申請，我有拿去與主任商量，我有說以前就有這樣申請過，
          我有去問主任，主任說用水分開就可以」一節，暨與其歷次偵、審所供不
          符，復為甲○○所否認，又與許育靜（即丙○○）於調查站初訊所供相左
          ，尚難遽信，且僅稱主任說用水分開就可以，亦不能證明其明知有重複申
          請之情事。
    （二）據許育靜（即丙○○）於調查站初訊時證稱：「我於接辦該項業務時原承
          辦人楊美惠僅告知民眾申請補助接用自來水，原則以設有戶籍為準，未告
          知總公司頒行之【辦理臺灣省鳥腳病流行度三度地區補助接用自來水計劃
          】，所以我並不知已有補助辦理有案者、建築商興建中之住屋，非法魚塭
          住戶，違章建築住戶等不予補助之規定，直到貴站偵查時，我始知該項計
          劃之受理準準」、「我剛接辨受理時，大都依前承辮人楊美惠交接方式，
          檢視有無設籍及是否為空戶為審核原則，遇有業務疑問時，我大都向陳清
          助、侯煌斌請示辦理」、「侯福成、蔡秀玉係分別於八十四年九月二十六
          日及九月三十日前來申請，所以我未發現渠等重複申請」（詳調查站卷第
          二十一頁、第二十二頁）。由上開証詞足証許育靜（即丙○○）在本案偵
          查之前，完全不知【辦理臺灣省鳥腳病流行度三度地區補助接用自來水計
          劃】之同一戶不得重複申請補助之限制規定，豈能於當天向乙○○告以侯
          福成、蔡秀玉夫妻有重複申請之情事。許育靜（即丙○○）嗣雖又稱：「
          蔡秀玉於數日後，亦持同一使用執照前來申請，我認有重複之嫌乃要求侯
          世寶請示」惟於本院前審又改稱：「侯福成是用使用執照提出申請，而蔡
          秀玉是拿戶籍謄本來申請」（以上詳詳調查站卷第二十三頁、本院上訴卷
          第四十三頁），前後所供自相矛盾。而同案被告乙○○在偵審程序中，一
          再主張從未聽到許育靜（即丙○○）有講過蔡秀玉重複申請的話，益証許
          瑞玟上開不利於被告之証詞，殊不足採。
    （三）至乙○○於調查站偵訊時雖稱：「我曾持侯福成、蔡秀玉之申請資料，向
          主任甲○○請求是否同意該二人申請補助接水，經主任甲○○同意後，我
          再轉答主任意見予丙○○受理申請補助費」、於本院審理時稱：「我當時
          請示甲○○，甲○○告以，只要用水設備可分開，即可申請」等語，惟侯
          世寶前開供述內容並未述及主任甲○○是否知悉侯福成、蔡秀玉係同戶重
          複申請，此觀被告乙○○前開供述內容甚明。何況被告乙○○已於本院前
          審供稱：「許育靜（即丙○○）叫我去問主任，我以為去問是否還有經費
          ，可否受理」等語（詳本院前審卷第四十四頁），而許育靜（即丙○○）
          於嘉義市調查站偵訊時證稱：「．．．我認為有重複之嫌，乃要求渠等請
          示，經本所技術士乙○○告知已向主任甲○○請示獲准，我始同意受理，
          並於『用水設備工程申請書』分別註記『世寶拿來，主任簽准』字樣備查
          」等語（詳嘉義市調查站卷第二十三頁）。嗣於本院前審亦證稱：「主任
          辦公室在二樓，我則在一樓，係乙○○一人上樓去問主任，而後下樓告訴
          我說好，我不知其詢問過程，我未在場，之後我也沒有向主任請示」等語
          （詳本院前審卷第四十三頁背面第五行至第七行）。因此被告乙○○請示
          甲○○經過情形如何？證人丙○○既未在場，事後丙○○亦未曾向主任林
          連成求證，則被告乙○○是否據實向甲○○報告本件為夫妻同戶重複申請
          ？顯非證人丙○○前開證言所能證明，亦難執此即認被告林連知悉侯福成
          、蔡秀玉係同戶重複申請。
    （四）證人戊○○雖証稱：「我勘查場時，發現侯福咸、蔡秀玉係在同一地點申
          請接水，有拿候福成、蔡秀玉係在同一地點申請接水之申請書給甲○○看
          」等語。惟查：侯福成係於八十四年九月二十六日與侯金長共同申請並未
          列蔡秀玉為申請人，而蔡秀玉係在八十四年九月三十日始提出申請，惟戴
          聯芳卻於八十四年九月二十七日即將蔡秀玉部分合併侯金長、侯福成二人
          在八十四年九月二十六日之申請案，將其三人共同外線一起設計並記載「
          三戶」共同外線，此有共同管線工程設計書及申請書可按，雖戊○○於本
          院供稱：「侯金長與侯福成二戶是共同外線，蔡秀玉來申請時，我發現也
          是在同一共同管線，所以就把他填上去」、「九月三十日蔡秀玉提出申請
          時，侯福成、侯金長部分工程已設計好了」（詳本院更三卷第八十頁、第
          八十二頁），依此侯福成之申請書於八十四年九月二十六日已申請核准，
          並送由戊○○設計，於八十四年九月三十日戊○○豈能於八十四年九月二
          十七日設計時，同時拿候福成、蔡秀玉之申請書給甲○○看，故戊○○證
          稱：八十四年九月二十七日設計時，同時拿候福成、蔡秀玉之接水申請書
          給甲○○看，核與事實不符。至偵查卷第二十六頁所附之審核流程表上，
          雖記載工程部門於設計初稿呈工務部審核後，須再送主任裁決，惟被告林
          連成堅決否認，並稱該流程載不實等語，其申請過程，均未經甲○○審核
          ，已如前述，況許育靜（即丙○○）既於『用水設備工程申請書』分別註
          記『世寶拿來，主任簽准』字樣備查，若被告甲○○違法指示，豈於審核
          流程表時或戊○○將申請書給交伊查看時，不令塗銷，任其留下違法證據
          ，亦與常情相悖，退言之縱認戊○○於偵查中及原審法院證言屬實，亦僅
          證明戊○○至現場勘查時，發現同一地點裝接自來水，乃持申請書請示主
          任甲○○，經甲○○答以用水設備分開即可（詳偵查卷第六十六頁背面第
          五行至第六十七頁正面第一行、原審卷第四十三頁背面），尚難證明被告
          甲○○確知侯福成、蔡秀玉係夫妻同戶重複申請而不得准予補助，亦難為
          被告甲○○不利之認定。
七、復查被告乙○○雖曾應同村居民侯福成之託，代向六腳鄉營運所提出『用水設備
    工程申請書』，然被告乙○○受託時並不知侯福成以其妻蔡秀玉名義重複申請，
    且被告乙○○雖係六腳鄉營運所技術士，然僅負責自來水管線施工，有關自來水
    新裝申請之審核或烏腳病地區自來水裝接水管補助費之核准，俱非被告乙○○之
    職權，顯非被告乙○○所能決定。況查其後六腳鄉營運所工務部門為侯福成、蔡
    秀玉製作之『用水設備工程設計書』上所載設計者為戊○○，審查者為工務員吳
    紹宗，主任欄亦僅蓋有工程員吳紹宗代為決行職章（詳本院前審卷第一百三十頁
    、第一百三十九頁），在在足以證明本件自來水補助申請，自受理申請、審核以
    迄設計階段，均非屬被告乙○○職掌範圍。本院遍閱全案卷證，亦查無被告乙○○與甲○○互有犯意之聯絡，以及共謀間接圖利之確切證據。
八、又烏腳病地區裝接自來水補助標準，雖然按一般接水規定，原則上每戶僅能申請
    裝設一個水錶，惟如同一門牌號碼，兩棟樓房以上，其用水能確實分開者，亦可
    裝設二個以上水錶，此有自來水公司第五區管理處八十三年六月十六日台水五區
    業字第六五一七號函影本乙紙足稽（詳偵查卷第三十二頁）。是否同一戶內用水
    能確實分開，則應由管線設計人員到場勘查始能確定，如能確認用水確實分開，
    則准許裝設二個以上水錶，並無違法之處。何況自來水公司第五區管理處業務課
    工程員丁○證稱：如同一戶籍同一地址已分戶，應可多人申請，但如該戶籍並未
    分戶，是否符合『設有戶籍』規定，因各營運所未提出該疑問，所以我並未向總
    處請示，不敢肯定是否符合戶籍標準，但本公司以往辦理接水，係以一戶一錶為
    原則，但如用戶用水設備分開，則不在此限」，本件管線設計員戊○○亦稱：依
    自來水裝修準則，同一戶同一地址，只要用水設備分開就可以裝設二個以上水錶
    （詳嘉義市調查站卷第三十三頁背面第五行至第九行、本院卷第一三七頁），侯
    福成與蔡秀玉雖為同戶籍，但據前往現場勘查設計之戊○○證稱：侯福成與蔡秀
    玉之房屋是一棟鐵皮屋但中間有走道分開，伊設計分在二邊，用水設備有分開（
    詳偵查卷第六十六頁背面、第六十七頁、原審卷第四十三頁），且依侯福成住處
    彩色照片顯示，其建築物用水設備顯然可獨立分開，亦有其住處照片八幀足按（
    附於本院更一卷第九十四頁至第九十七頁）。侯福成、蔡秀玉夫婦住處用水設備
    既可分開，申請裝設兩個水錶，核與前述規定應無違背。故縱認乙○○於本院審
    理時所稱，伊當時請示甲○○，甲○○告以只要用水設備可分開，即可申請屬實
    ，亦無明知違法之可言。
九、按貪污治罪條例業於九十年十一月七日修正公布，並於同月九日生效，修正後之
    第六條第一項第四款對於圖利罪部分，必須為：「對主管或監督之事務，明知違
    背法令，直接或間接圖利自己或其他私人不法利益，因而獲得利益」為要件。本
    案發生時間，係於八十四年間，新舊法比較，新法有利於被告，自應依有利於被
    告之新法而適用。本件關於前開接水補助之准否，既採分層負責，由承辦人辦理
    ，並不經被告甲○○核准，亦非被告乙○○之職權，且如同一門牌號碼，兩棟樓
    房以上，其用水能確實分開者，亦可裝設二個以上水錶，侯福成與蔡秀玉之房屋
    是一棟鐵皮屋但中間有走道分開用水設備亦分開二處裝設兩個水錶，與規定應無
    違背，均如前述。故淮否蔡秀玉申請接水補助，既非被告等之主管或監督之事務
    ，更無明知違背法令之情形，核與上述圖利罪之構成要件不符。
十、綜上所述，被告甲○○、乙○○被訴共同間接圖利罪嫌，應屬不能證明，此外復
    查無其他積極證據足認該二人有間按圖利之犯行，原審疏未詳察，即對被告甲○○、乙○○論罪科刑，自有未洽。上訴意旨，否認犯罪，並指摘原判決不當，為
    有理由，自應由本院撤銷改判，另為被告甲○○、乙○○無罪之諭知。
據上論斷，應依刑事訴訟法第三百六十九條第一項前段、第三百六十四條、第三百零
一條第一項前段，判決如主文。
本案經檢察官劉得鉦到庭執行職務。
中    華    民    國      九十一      年      五      月      二        日
                                  臺灣高等法院臺南分院刑事第六庭
                                      審判長法官  楊    明    章
                                            法官  高    明    發
                                            法官  戴    勝    利
右正本證明與原本無異。
檢察官如不服本判決，應於判決送達後十日內向本院提出上訴書。
                                      法院書記官  吳    銘    添
中    華    民    國      九十一      年      五      月      三        日
